最高法院刑事判決　　　　　　　　　 111年度台上字第1831號
上　訴　人　許○○（真實姓名、出生日期及住所均詳卷）
選任辯護人　吳佩雯律師
上列上訴人因家暴妨害性自主案件，不服臺灣高等法院中華民國
110年11月24日第二審更審判決（110年度侵上更一字第14號，起
訴案號：臺灣基隆地方檢察署108 年度偵續字第10、11號），提
起上訴，本院判決如下：
    主  文
上訴駁回。
    理  由
一、按依刑事訴訟法第377 條規定，提起第三審上訴，應以原判
    決違背法令為理由，係屬法定要件；而上訴第三審法院之案
    件，是否以判決違背法令為上訴理由，應就上訴人之上訴理
    由書狀加以審查。如果上訴理由書狀並未具體指摘原判決不
    適用何種法則或如何適用不當，或所為指摘，顯與法律規定
    得為第三審上訴理由之違法情形不相適合時，均應認其上訴
    為不合法律上之程式，予以駁回。至於原判決究竟有無違法
    ，與上訴是否以違法為理由，係屬二事。
二、本件原審經審理結果，認為上訴人許○○（真實姓名詳卷）
    如原判決事實欄所載妨害性自主犯行明確，因而撤銷第一審
    關於此部分所為之不當判決，改判論處上訴人對未滿十四歲
    之女子強制性交未遂罪刑，已詳敘調查、取捨證據之結果及
    憑以認定犯罪事實之心證理由。上訴人不服，提起第三審上
    訴。
三、經查：
(一)原判決認定上訴人係告訴人Ａ女（民國92年6 月生，真實姓
    名詳卷）堂兄，於105 年10月中、下旬某日，明知Ａ女未滿
    十四歲，竟於新北市樹林區住處，要求Ａ女進入廁所內，營
    造使Ａ女陷於無助、不敢抗拒之情境，未與Ａ女合意，即逕
    自褪下Ａ女內、外褲，對Ａ女著手性交行為，適值Ａ女生理
    期始罷手而未遂之事實，係依憑Ａ女於偵查及歷審訊問、審
    理中始終指訴上情不移，上訴人亦自承明知Ａ女未滿十四歲
    ；並綜合證人Ａ女之父丙男、母丁女、胞姊戊女及輔導老師
    陳○彣（以上證人真實姓名均詳卷）等之供證，說明依丙男
    、丁女及戊女所述，上訴人自Ａ女就讀幼稚園時，即曾撫摸
    Ａ女胸部，且因家中僅一衛浴設備，上訴人多次於Ａ女沐浴
    時託詞內急而進入浴室，且逗留甚久，Ａ女祖父並曾要求沐
    浴中之Ａ女暫以浴巾包裹身體，以利上訴人入內如廁，丁女
    亦曾自未緊閉之浴室門縫，見Ａ女沐浴時，在旁如廁之上訴
    人手竟伸向浴缸，驟聞腳步聲響，始迅調整姿勢端坐，足徵
    上訴人曾對Ａ女有性侵害行為，否則當不致有上述不經意撫
    摸Ａ女胸部，及於Ａ女洗澡時逕自進入等輕佻之舉，而此等
    供述與Ａ女指訴遭上訴人本件性侵害情節，均若合符節，另
    參諸陳○彣證言，本案揭發係由於Ａ女學校輔導老師為輔導
    Ａ女與同學間人際關係，長期與Ａ女晤談而偶然得知，非出
    於Ａ女為追究上訴人刑責主動所為，衡情亦尚無虛構、誣攀
    之可能，凡此均足佐證Ａ女本件指訴之真實性；復參諸國立
    臺灣大學醫學院附設醫院（下稱臺大醫院）對Ａ女進行精神
    鑑定結果所述：綜觀Ａ女於鑑定中遭上訴人性侵害之陳述，
    ①Ａ女回答態度合作，言語切題，情緒反應與陳述內容相符
    ，對經歷之感受合乎邏輯與常情；②Ａ女所陳述之身體、情
    緒、行為及精神症狀等，與其於鑑定及司法歷程中陳述遭遇
    之壓力事件，在時序、性質、內容、嚴重程度及演變過程等
    方面均吻合，且所陳述遭被告性侵害之感受、反應、苦惱、
    思考及期待等亦合乎情理並具連貫性，非親身經歷難以杜撰
    ，也與心理衡鑑所見相符合；③Ａ女所呈現之創傷後壓力症
    症狀、病程及其心理反應，屬於其年齡層遭受類似性侵害之
    兒童及青少年所常見等各節，可推斷本次鑑定期間，Ａ女所
    苦惱之精神症，符合美國精神醫學會DSM-5 （精神疾病診斷
    手冊一第五版）中創傷後壓力症之診斷標準，持續造成其日
    常生活上之困擾，需繼續接受心理治療，其致病成因與遭上
    訴人性侵害具密切之因果關係，是Ａ女於偵查中陳述曾遭上
    訴人性侵害之主體經驗之可信性極高等語，以此鑑定結果不
    僅認為Ａ女陳述遭被告性侵害之過程, 有其相對應之情緒、
    精神症狀等反應，並與心裡衡鑑之結果一致，且Ａ女經診斷
    之創傷後壓力症，亦與Ａ女所指遭性侵害後之心理創傷情緒
    反應相符，亦足佐證Ａ女本件指訴之真實性；乃均併引為認
    定上訴人確有上開性交未遂行為及其過程之補強證據。核已
    就卷內訴訟資料，逐一剖析，參互審酌，並非單憑Ａ女之指
    訴，且就其證據取捨及得心證之理由詳為論述，顯無違背客
    觀上之經驗法則與論理法則。
(二)上訴意旨雖以Ａ女之指訴，關於本件遭性侵害日期或欠明確
    或前後不符，關於性交是否既遂、其有無明示拒絕等遭性侵
    害之經過，亦反覆不一，顯有瑕疵；另上開證人於案發時並
    不在場，所為證言或係得自Ａ女之傳聞，或與本案待證事實
    不具關聯性，俱非足資佐證Ａ女指訴實在之補強證據，而指
    摘原判決未進一步查明Ａ女所指遭性侵害之確切日期，且無
    其他足以補強之佐證，單憑Ａ女前後不一、模糊且矛盾之片
    面陳述，遽為上訴人有罪判決，有查證未盡且理由不備之違
    法云云。然原判決業於理由內，就Ａ女所指述本件遭強制性
    交未遂之基本事實，前後一致，應非子虛，上開先後不符之
    瑕疵，或因事屬細節，Ａ女記憶消褪，或因Ａ女遭上訴人性
    侵害除本案外另有業經判決有罪確定之他案，Ａ女記憶錯亂
    所致，尚不致動搖其指訴之真實性；況上開證人所述上訴人
    於日常生活中即有各種對Ａ女輕佻之舉，及本件案發係由於
    Ａ女學校老師於與Ａ女之長期晤談中偶然得悉，並非出於Ａ
    女之主動指控，亦足佐證Ａ女指訴之真實性等各節，逐一闡
    述明確，此乃原判決採證認事職權之適法行使。上訴意旨置
    原判決論述於不顧，徒憑主觀之說詞，任意指摘，並重為事
    實之爭執，已無足取；況有罪判決關於犯罪時間之記載，主
    要在辨別犯罪之同一性，除有特殊情形外，以達於可得確定
    之程度，而無礙於犯罪同一性之辨別為已足，是Ａ女雖無法
    指出上訴人本件犯行之確切日期，然原判決綜合其歷次所述
    ，認定係於105 年10月間，亦無上訴意旨所指查證未盡之違
    法。故此部分上訴意旨俱非適法之第三審上訴理由。
(三)當事人依刑事訴訟法固得詰問證人，然此係當事人詰問權之
    規定，是否行使詰問權，屬當事人及其辯護人之自由，如自
    願捨棄其權利，該證人之陳述仍得作為判斷之依據，並不因
    此而受影響。上開證人中，丙男業經原審更一審於110 年10
    月27日審判期日傳喚到庭，由上訴人之辯護人行交互詰問；
    另丁女、戊女及陳○彣部分，於原審最後言詞辯論期日法院
    詢問時，上訴人及其辯護人均表示無其他證據聲請調查，有
    該審判筆錄為證，上訴人及其辯護人顯已捨棄對此等證人之
    詰問權。是原判決本其職權之行使，採採信此等證人之證言
    ，並無違法可指，上訴意旨指摘此等證人均未經上訴人於審
    理中對質詰問，原判決遽採納彼等證言，同有證據調查職責
    未盡之違法云云，核係未依卷證而為指摘，亦非適法之上訴
    理由。
(四)按刑法第221 條所處罰之強制性交行為，舉凡出於一切足以
    壓抑而妨害被害人性意思自由之手段者，均足當之。尤其對
    七歲以上，未滿十四歲之少年及兒童，為貫徹「兒童權利公
    約」「公民與政治權利國際公約」「經濟社會文化權利國際
    公約」及其施行法中保障、促進兒童及少年權利之規定，所
    揭示對兒童、少年因其未成年身分，應給予特別保護與協助
    措施，使免於任何形式之身心暴力、傷害、虐待或疏忽之意
    旨，關於與兒童、少年性交是否出於強制之認定，更不應拘
    泥於行為人須有具體違反被害人意願之舉措，故倘未經其合
    意而性交，即屬強制性交；利用或營造使未滿十四歲之少年
    、兒童處於無助之狀態下，致其不易、難以或主觀上不敢表
    達拒絕之意，而對其性交，其行為手段對未滿十四歲之被害
    人而言，自係未經其同意，而應解為係違反被害人意願之方
    法。依卷附年籍資料，本案行為時，Ａ女係未滿十四歲之少
    女，反觀上訴人則係83年4 月生，已年滿二十二歲，適值青
    壯年，更係Ａ女堂兄；且丙男所述上訴人係其家族中之長孫
    ，備受祖父寵愛等情，核與戊女上開所述其祖父曾為上訴人
    如廁之便，要求正沐浴中之Ａ女暫以浴巾裹身以遷就上訴人
    等語，亦若合符節，應非子虛；審酌上訴人與Ａ女雙方年齡
    、社會經驗、體型上兩相懸殊，在所屬家族中輩份之尊卑、
    長幼亦迥然有別，於日常生活中所受關注、照護程度上之厚
    此薄彼，及此種家庭氛圍對彼等心理之影響等各節，顯見上
    訴人與Ａ女間日常生活中之互動，上訴人顯處於絕對優勢。
    本件Ａ女指訴因家中重視輩份之分，上訴人係其兄長，其一
    向遵從上訴人所言，案發當日，其為拿取信件而至僅上訴人
    之住處時，依順上訴人之意而進入廁所後，上訴人未先徵得
    其同意，即逕自褪去其內、外褲，欲對其性交，適其月經來
    潮始作罷，其雖未出言明示拒絕，但並未同意與上訴人性交
    等語，觀諸Ａ女依上訴人片面要求進入廁所後，上訴人絲毫
    未加探詢，即罔顧Ａ女意願，逕自褪下Ａ女之外褲及內褲，
    欲以其陰莖自Ａ女陰道而著手性交之一連串舉措，並參諸丙
    男、丁女、戊女上開所述上訴人平素於Ａ女洗澡時逕自進入
    如廁等輕佻之舉，其祖父對上訴人顯然超出Ａ女之疼愛等情
    ，及上訴人平素相對於Ａ女所處之優勢地位，本件上訴人指
    示Ａ女進入廁所，顯然意在使Ａ女因往昔日常生活中之經驗
    ，而處於不易、難以或不敢表達拒絕之情境，以利對其著手
    性交，縱此過程中Ａ女未出言拒絕或有明示拒絕之舉，上訴
    人亦未施以強制之手段，仍難謂Ａ女有性交之合意，原判決
    因認上訴人對Ａ女所為，應評價為強制性交未遂，並無不合
    。上訴意旨以本件並無任何上訴人對Ａ女強制性交之佐證云
    云，純係就原審已經詳細調查並於判決理由內指駁說明之事
    項，未具體指明有何違法或不當，徒託空言漫事指摘，自不
    足據以辨認原判決已具備違背法令之形式。
(五)囑託機關鑑定，並無命實施鑑定之人具結之必要，僅於由實
    施鑑定之人以言詞報告或說明時，始須命其具結，此觀同法
    第208 條規定即明。本件囑託臺大醫院所為上開鑑定，性質
    上屬機關鑑定，因未要求實施鑑定之人以言詞報告或說明，
    而僅由該鑑定機關以書面報告鑑定經過及結果，自無命實施
    鑑定之人具結之必要。上訴意旨以該鑑定報告未經依法具結
    ，應無證據能力，指摘原判決採為本件不利上訴人認定之依
    據，違背證據法則云云，容有誤會。至該鑑定報告關於Ａ女
    創傷後壓力症症狀部分，原判決雖併引為對上訴人不利認定
    之依據，然此部分縱予除去，於上開認定上訴人對Ａ女強制
    性交未遂之論述尚不生影響，即不致動搖本件判決結果。上
    訴意旨以創傷後壓力症不得作為司法判決認定犯罪之證據，
    指摘原判決違法，自非適法。
(六)原判決就上訴人於原審聲請訊問之證人即上訴人祖母許張○
    ○、父許○○、母嚴○○、嬸嬸吳○○（真實姓名均詳卷）
    等，如何不足以證明上訴人所主張案發當天Ａ女未曾至上訴
    人住處、上訴人依其住處之客觀環境不可能著手對Ａ女強制
    性交等待證事實，而無調查之必要，已分述甚明。上訴意旨
    猶執以指摘原判決對此部分有利上訴人之證據，未予採納亦
    未說明理由，同有查證未盡之違法云云，核係未依卷證而為
    指摘，其非適法甚明。
(七)其餘上訴意旨所指各節，亦均非確實依據卷內訴訟資料具體
    指摘原判決究有如何違背法令之情形，自亦不足據以辨認原
    判決已具備違背法令之形式。
四、綜上所述，本件上訴意旨，無非係就屬原審採證認事職權之
    適法行使及原判決已說明事項，徒憑己見，任意指摘為違法
    ，且仍為單純事實之爭執，俱難謂為適法之第三審上訴理由
    。是本件上訴違背法律上之程式，應予駁回。
據上論結，應依刑事訴訟法第395條前段，判決如主文。
中    華    民    國   111    年    7     月    13    日
                  刑事第九庭審判長法  官  蔡  彩  貞（主辦）  
                                  法  官  鄧  振  球  
                                  法  官  梁  宏  哲  
                                  法  官  周  盈  文  
                                  法  官  蔡  廣  昇  
本件正本證明與原本無異
                                  書記官
中    華    民    國   111    年    7     月    22    日